【裁判字號】    97,重訴,440
【裁判日期】    970530
【裁判案由】    所有權移轉登記等
【裁判全文】
臺灣臺北地方法院民事判決             97年度重訴字第440號
原      告  甲○○
訴訟代理人  侯雪芬律師
被      告  乙○○
訴訟代理人  連世昌律師
上列當事人間請求所有權移轉登記等事件，本院於民國97年5 月
20日言詞辯論終結，判決如下：
    主      文
被告應將如附表所示不動產之所有權移轉登記予原告。
被告應於原告將前項不動產辦理所有權移轉登記時代為墊付之土
地增值稅、房屋稅、地價稅扣除後之買賣價金尾款，存入兆豐國
際商業銀行股份有限公司新莊分公司、帳號000000000
00號、戶名乙○○備償專戶之帳戶同時，自坐落台北市○○區
○○段三小段、建號一○九九號之房屋遷出，並將該屋交付予原
告。
訴訟費用新臺幣壹拾萬零參仟元由被告負擔。
本判決第二項於原告以新臺幣參佰參拾肆萬元供擔保後，得假執
行。但被告如以新臺幣壹仟萬元預供擔保，得免為假執行。
    事實及理由
一原告起訴主張：
  (一)被告於96年間將其所有如附表所示不動產（下稱系爭房地）
    交由永慶房屋仲介股份有限公司（下稱永慶房屋仲介公司）
    仲介買賣。嗣在該公司仲介斡旋下，兩造於96年12月2 日就
    系爭房地簽訂不動產買賣契約書（下稱系爭契約書），約定
    總價金為1,000萬元，伊並依該買賣契約書第2條第1 項規定
    給付簽約款、備證用印款及完稅款各100 萬元。詎被告自96
    年12月16日起二度以存證信函要求暫停或終止交易，除不承
    認伊已繳納300 萬元價款，並阻止永慶房屋仲介公司之代書
    續行辦理過戶事宜，表示要提高賣價為1,500 萬元或解除契
    約，雖經調解，然被告迄無履約意願。
  (二)依系爭契約書第2條第1項、第7條第1項之約定，被告應於伊
    給付備證用印款時交付過戶所需文件，並應於完稅後移轉登
    記系爭房地所有權予伊，伊業已依約交付備證用印款，並委
    請代書代為查詢過戶所需稅費，被告即應依前開約定，履行
    辦理所有權移轉登記之義務。又依系爭契約書第10條第1 項
    、第9條第9項之約定，被告應於伊給付尾款時交屋，且如被
    告無故不繳納應由其負擔之土地增值稅、地價稅、房屋稅，
    伊得墊付，並自未付款中扣除，是被告應依前開約定，於伊
    將代墊之稅費自尾款700 萬元中扣除，並給付剩餘款項後，
    履行交屋義務。
  (三)聲明為：
    1.被告應將如附表所示不動產之所有權移轉登記予原告。
    2.被告應於原告將系爭房地過戶時代為墊付的土地增值稅、
      房屋稅、地價稅扣除後之買賣價金尾款，存入兆豐國際商
      業銀行股份有限公司新莊分公司、帳號00000000000 、戶
      名：乙○○備償專戶之同時，自臺北市文山區建號1099號
      房屋遷讓，並將該屋交付予原告。
    3.就聲明第2項部分願供擔保代釋明，請准宣告假執行。
二被告則抗辯：
  (一)永慶房屋仲介公司並未誠實告知系爭房地之市價，伊於簽訂
    系爭契約書後始發覺同區段房地至少有1,600 萬元之價值，
    伊旋即於96年12月12日去電通知永慶房屋仲介公司承辦人員
    ，要求立即向原告表達解除或撤銷系爭買賣契約之意。詎永
    慶房屋仲介公司卻置之不理，任由原告故意、連續地自96年
    12 月6日、11日及17日將系爭買賣價款分別為90萬元、10萬
    元及100 萬元存入兩造約定用以收款之兆豐國際商業銀行股
    份有限公司新莊分公司、帳號00000000000 號、戶名乙○○
    備償專戶之帳戶內（下稱系爭帳戶）。
  (二)原告明知伊因永慶房屋未善盡調查義務，使伊對於系爭買賣
    契約總價格陷於嚴重錯誤，以致該出售價格明顯與交易市場
    行情有極大落差而有顯失公平之情形，仍極欲藉此錯誤從中
    巧取利益，伊得依據民法第88條規定，以97年3 月27日書面
    通知撤銷錯誤之意思表示。伊既已撤銷出賣系爭房地之意思
    表示，原告主張伊應依約辦理所有權移轉登記予原告即無所
    據。縱使伊不得撤銷該意思表示，系爭房屋成交價與行情相
    差太大，原告行使權利有違誠信原則，系爭買賣契約應屬無
    效。
  (三)聲明為：
    1.原告之訴駁回。
    2.願供擔保請准宣告免為假執行。
三兩造不爭執之事項：
  (一)兩造於96年12月2 日就系爭房地簽訂系爭契約書，約定由被
    告將系爭房地出售予原告，價金為1,000 萬元。
  (二)原告已依系爭契約書第2條第1項約定，給付被告簽約款及備
    證用印款各100 萬元。
  (三)被告於簽訂系爭契約書後，分別於96年12月14日、97年2 月
    22日以存證信函及電子郵件向原告表明不願履約，如原告仍
    欲購買系爭房地，須支付1,500 萬元，倘原告不同意該價格
    則解除契約。
四得心證之理由：
  (一)原告主張兩造已於96年12月2 日簽訂系爭契約書，約定由其
    以1,000 萬元向被告購買系爭房地等情，為被告所不爭，且
    有該契約書在卷可稽（見本院卷第7-25頁），堪信為真，是
    以兩造間就系爭房地締有買賣契約，應可認定。被告雖辯稱
    ：永慶房屋仲介公司之承辦人未善加調查系爭房地市價，致
    伊於締約前錯估系爭房地之價值，乃同意以1,000 萬元出售
    系爭房地，伊對買賣價金之意思表示錯誤，已依民法第88條
    規定撤銷該錯誤之意思表示，系爭買賣契約已不存在云云。
    然民法第88條第1 項所謂意思表示之錯誤，表意人得撤銷之
    者，以錯誤係關於意思表示之內容或表示行為有錯誤者為限
    ，與為意思表示之動機有錯誤之情形有別（最高法院43年台
    上字第570 號、51年台上字第3311號判例意旨參照），被告
    既已坦認其於締約時確實同意以1,000 萬元出售系爭房地，
    顯見當時其已正確向原告表達欲出售房地之價格，其對價金
    數額所為之意思表示並無錯誤可言，縱其確係因錯估系爭房
    地價值，方同意以前開價格出售房地，然此僅為其以該等價
    格出售系爭房地之動機有錯誤，而非意思表示之內容或表示
    行為有錯誤，不可不辨。準此，被告於締約時就價金之意思
    表示並無錯誤，其即無權依民法第88條第1 項規定，撤銷以
    1,000萬元出售系爭房地之意思表示。
  (二)至被告另辯稱：原告以低於市價之價格買受系爭房屋，行使
    權利違反誠信原則，系爭買賣契約應歸無效云云。按民法第
    148 條係規定行使權利，不得以損害他人為主要目的，若當
    事人行使權利，雖足使他人喪失利益，而茍非以損害他人為
    主要目的，即不在該條所定範圍之內（最高法院45年台上字
    第105 號判例意旨參照）。而買賣契約之雙方當事人，利害
    關係相反，買受人本即欲以最優惠之價格購入，出賣人則欲
    以最高昂之價格賣出，此為事理之常，本質上即難期待其中
    一方會自行揭露對其有利之交易資訊。且依房地買賣契約之
    本質，賣賣標的物既為出賣人所有，出賣人理應較買受人有
    機會知悉市場行情及買賣標的物之現況，縱其不知標的物市
    價，亦得自土地登記謄本所示之公告現值、申報地價或自行
    訪價推知，尚不得謂買受人有向出賣人告知標的物市值之義
    務。從而，縱使原告買受系爭房地之價格，確實低於一般市
    場行情，雖原告之經濟利益因而獲得滿足，亦非以損害被告
    為主要目的，揆諸前揭說明，原告即無行使權利違反誠信原
    則之情事，被告空言主張系爭買賣契約應歸無效，誠屬無稽
    ，自不足採。
  (三)按物之出賣人，負交付其物於買受人，並使其取得該物所有
    權之義務；不動產物權，依法律行為而取得、設定、喪失及
    變更者，非經登記，不生效力，民法第348條第1項、第 758
    條規定甚明。依該等規定，被告即負有將系爭房地交付予原
    告，且將系爭房地所有權移轉登記予原告之義務。經查：
    1.系爭契約書第7條第1項約定：「乙方（即被告）應將本買
      賣標的物過戶所需之書狀及證明文件準備齊全並蓋妥印鑑
      章，於甲方（即原告）給付備證用印款時交由甲乙雙方協
      商共同委任永慶房屋指定之代書承辦產權移轉、設定、塗
      銷等相關登記手續」（見本院卷第8 頁），是依兩造之約
      定，被告應於原告給付備證用印款之同時交付過戶所需相
      關文件，俾辦理系爭房地之所有權移轉登記。原告業已依
      約於96年12月27日給付被告備證用印款100 萬元，有支票
      影本可佐（見本院卷第27頁），被告卻遲未履行移轉系爭
      房地所有權予原告之義務，則原告依前開約定，請求被告
      將系爭房地所有權移轉登記予原告，於法即屬有據。
    2.又系爭契約書第10條第1 項約定：「本買賣標的物占有之
      移轉（即點交），甲、乙雙方約定應於甲方將尾款給付乙
      方，除雙方另有約定外，應將房屋騰空移交給甲方使用，
      並以現場點交方式為之」，是被告應於原告給付尾款之同
      時，將系爭房地點交予原告。而原告業已給付被告價金
      300 萬元，有付款明細確認表及匯款申請書足憑（見本院
      卷第12頁、第57頁），故被告應於原告給付700 萬元尾款
      之同時，履行點交房屋義務。惟被告已明確表示不願履約
      之意，是難期被告會自動履行前述之辦理系爭房地所有權
      移轉登記及點交房屋之義務，或於原告自行辦理系爭房地
      所有權移轉登記手續時，主動繳納依約應由其負擔之土地
      增值稅、房屋稅、地價稅。依系爭契約書第9條第9項約定
      ，倘被告無故拒絕繳納該等稅費，得由原告墊付，並於未
      付款中扣除，是原告依據前開約定，請求被告於其將在辦
      理系爭房地所有權移轉登記時代為墊付之土地增值稅、房
      屋稅、地價稅扣除後之買賣價金尾款，存入系爭帳戶時，
      自系爭房屋遷出，並將該屋交付予原告，亦屬有據。
  (四)綜上所述，原告依據兩造間之買賣契約，請求被告將系爭房
    地所有權移轉登記予原告，並履行交屋義務，均有理由，應
    予准許。針對履行交屋義務部分，兩造各陳明願供擔保，請
    准宣告假執行及免為假執行，經核於法均無不合，爰各酌定
    相當擔保金額，併予准許之。
  (五)本件事證已明，兩造其餘攻擊防禦方法及舉證，經本院審酌
    後，認與判決結果無影響，爰不另一一論述，併予敘明。
五訴訟費用負擔之依據：民事訴訟法第78條。
中    華    民    國    97    年    5     月    30    日
                  民事第六庭    法  官  陳婷玉
以上正本係照原本作成
如對本判決上訴，須於判決送達後20日內向本院提出上訴狀
中    華    民    國    97    年    5     月    30    日
                                書記官  詹雪娥
附表：
┌─┬─────────────────────┬─┬───┬─────┬──┐
│編│  土        地        坐        落        │地│面  積│ 權利範圍 │備考│
│  ├────┬────┬───┬─┬─────┤目├───┤          │    │
│號│縣  市  │鄉鎮市區○  段  │小│地號      │  │平方公│          │    │
│  │        │        │      │段│          │  │尺    │          │    │
├─┼────┼────┼───┼─┼─────┼─┼───┼─────┼──┤
│１│臺北市  │文山區  │興隆  │三│265       │建│70    │1/4       │    │
├─┼────┼────┼───┼─┼─────┼─┼───┼─────┼──┤
│２│臺北市  │文山區  │興隆  │三│266       │建│46    │1/4       │    │
└─┴────┴────┴───┴─┴─────┴─┴───┴─────┴──┘
┌───┬─────┬────┬─────┬────────┬──┬─────┐
│建號  │基地坐落  │建物門牌│建築式樣主│建物面積（平方公│權利│備考      │
│      │          │        │要建築材料│尺）            │範圍│          │
│      │          │        │及房屋層  ├────┬───┤    │          │
│      │          │        │數        │樓層面積│附屬建│    │          │
│      │          │        │          │        │物    │    │          │
├───┼─────┼────┼─────┼────┼───┼──┼─────┤
│1099  │文山區○○○○○路  │鋼筋混凝土│1層66.08│騎樓：│全部│          │
│      │段3小段265│1段239號│造4層     │        │18.6  │    │          │
│      │、266地號 │        │          │        │露台：│    │          │
│      │          │        │          │        │4.08  │    │          │
│      │          │        │          │        │      │    │          │
│      │          │        │          │        │      │    │          │
└───┴─────┴────┴─────┴────┴───┴──┴─────┘


司法院資訊處製作；財團法人民間司法改革基金會備份。
